【裁判字號】    96,重訴,121
【裁判日期】    970423
【裁判案由】    分割共有物
【裁判全文】
臺灣臺中地方法院民事判決  96年度重訴字第121號
原      告  甲○○
訴訟代理人  陳金村律師
訴訟代理人  辛○○
被      告  戊○○
            己○○
            乙○○
            丙○○
兼前三人共
同訴訟代理  丁○○
人
被      告  庚○○
上列當事人間分割共有物事件，本院於97年4月9日言詞辯論終
結，判決如下：
    主    文
兩造共有坐落台中縣沙鹿鎮○○段沙鹿小段五十六地號、地目建
，面積六一三平方公尺之土地，應更正為面積五八三平方公尺。
兩造共有坐落台中縣沙鹿鎮○○段沙鹿小段五十六地號、地目建
，面積五八三平方公尺之土地准予分割。其分割方法如附圖一所
示：編號Ａ部分面積四一六平方公尺由原告取得，編號Ｂ部分面
積一六七平方公尺由被告戊○○、丁○○、己○○、乙○○、丙
○○、庚○○共同取得，應有部分各六分之一。
訴訟費用由兩造依附表一所示比例負擔。
    事實及理由
一、被告本件被告戊○○未於最後言詞辯論期日到場，核無民事
    訴訟法第386條各款所列情形，爰依原告之聲請，由其一造
    辯論而為判決。
二、原告主張：
  (一)緣坐落台中縣沙鹿鎮○○段沙鹿小段五十六地號、面積五八
    三平方公尺之土地為兩造所共有，原告應有部分二十一分之
    十五，被告應有部分各二十一分之一。本件系爭土地並無法
    律限制其不得分割，亦無因物之使用目的不能分割或訂有不
    能分割期限之情事，兩兩造無從達成分割之協議，為期早日
    達成分割共有物，以促進土地利用經濟效益，爰依民法第
    823條規定提起本訴。
  (二)分割方法：如附圖一所示編號Ｂ部分向為被告戊○○等六人
    所占有使用，且為渠等所有建築物之主建築所在，由渠等共
    同取得部分，並按原持分比例維持共有，較為允當。至編號
    Ａ部分向由原告使用，由原告取得亦為適當。
  (三)又系爭共有土地登記面積雖為613平方公尺，但地籍圖面積
    583平方公尺，不符合地籍測量實施規則第243條由地政機關
    逕行辦理更正之規定，依法應由兩造會同按同規則第232條
    規定辦理面積更正，始得辦理共有物分割登記，爰併請於判
    決時一併載明等語。
  (四)並聲明：如主文第1、2項所示。
三、被告方面：被告戊○○未於最後言詞辯論期日到場，茲據其
    前於本院所為陳述，記載如后：
  (一)被告戊○○：如果可以原物分割，就原物分割，如不能原物
    分割時，則同意原告所提被告間按比例維持共有之分割方案
    ，但必須保留一條可通行到和平街的通路。
  (二)其餘被告：同意原告所提分割方案，但請求原告與被告分得
    土地均能面臨台中縣沙鹿鎮○○段沙鹿小段56-1地號土地（
    道路，即和平路），兩造分得之土地各自面臨道路寬度按照
    持分比例計算，分割時Ａ、Ｂ間界線不以與道路垂直為必要
    ，但需為直線。
四、原告主張(一)(二)部分之事實，為被告所不爭執，並據提出土地
    登記謄本正本乙份、現況略圖、相片四張為證，並經現場履
    勘制有附圖二在卷，此部分主張，堪信為真實。
二、得心證之理由：
  (一)按複丈發現錯誤者，除有下列情形之一，得由登記機關逕行
    辦理更正者外，應報經直轄市或縣（市）主管機關核准後始
    得辦理：一、原測量錯誤純係技術引起者。二、抄錄錯誤者
    。前項所稱原測量錯誤純係技術引起者，指原測量錯誤純係
    觀測、量距、整理原圖、訂正地籍圖或計算面積等錯誤所致
    ，並有原始資料可稽；所稱抄錄錯誤指錯誤因複丈人員記載
    之疏忽所引起，並有資料可資核對。又分割土地面積之計算
    ，依下列規定辦理：一、一宗土地分割為數宗土地，該分割
    後數宗土地面積之總和，須與原土地面積相符。如有差數，
    經將圖紙伸縮成數除去後，其增減在下列公式計算值以下者
    ，應按各地號土地面積比例配賦；在下列公式計算值以上者
    ，應就原測量及計算作必要之檢核，經檢核無誤後依第二百
    三十二條規定辦理。（三)  1／1,200比例尺地籍圖：（0.2
    5＋0.07（√F)）√F(F為一筆土地面積，以平方公尺為單位
    )。地籍測量實施規則第232條、243條第一款第三目分別定
    有明文。本件系爭土地登記面積為613平方公尺，經台中縣
    清水地政事務所於96年9月17日實地鑑測結果為583平方公尺
    ，且超出公差範圍 (公差按上揭公式計算結果為增減14. 81
    平方公尺，小數點以下第三位四捨五入)，本件登記面積與
    地籍圖面積差數已達30平方公尺 (613-583=30平方公尺)，
    已致地政機關無法按照地籍測量規則第243條第1款前段逕行
    更正，而需依同款後段，由兩造會同依同規則第232條規定
    辦理面積更正，方得辦理土地分割，兩造既同意分割，自應
    依前揭規則第243條第1款第3目、232條規定辦理面積更正，
    爰依法判決如主文第一項。
  (二)次按除因物之使用目的不能分割或契約約定有不分割之期限
    者外，共有人得隨時請求分割共有物，又分割之方法不能協
    議者，法院得因任何共有人之聲請為原物分割或變價分割，
    民法第823條第1項、第824條第2項定有明文。本件兩造共有
    之系爭土地，並無不分割之協議，業為兩造所不爭，且該土
    地地目為建，依其使用目的亦無不能分割之情事，故原告請
    求裁判分割系爭土地，自無不合，應予准許。
  (三)復按分割共有物，以消滅共有關係為目的，法院裁判分割共
    有土地時，除因該土地內部分土地之使用目的不能分割 (如
    為道路)或部分共有人仍願維持其共有關係，應就該部分土
    地不予分割或准許該部分共有人成立新共有關係外，應將土
    地分配於各共有人單獨所有 (最高法院六十九年台上字第一
    八三一號判例意旨參照)。本件如附圖二所示編號Ｄ部分向
    為被告戊○○等六人所占有使用，且為渠等所有建築物之主
    建築所在，至編號Ａ部分由他人占有中，而緊臨編號Ａ部分
    之編號Ｂ則向由原告使用，既為兩造所不爭執，並經本院現
    場履勘製有如附圖二之鑑定圖在卷可稽，審酌系爭土地上地
    上物現況，附圖二編號Ｄ部分土地既為被告等人主建築所在
    ，而其建物結構復為鋼筋水泥造，不宜拆除，該部分允由被
    告等人取得，被告並同意按應有部分維持共有，而附圖二編
    號Ｂ、Ｄ間之界線有彎曲情事，允宜拉直，且兩造共有系爭
    土地面臨台中縣沙鹿鎮○○路 (即台中縣沙鹿鎮○○段沙鹿
    小段56-1地號土地)，分割時如使兩造取得土地均能面向和
    平路，毋庸保留出入使用之土地，復為被告所同意在卷，對
    系爭土地之經濟利用效益較大，爰按兩造應有部分之比例，
    按原物分割如附圖一所示，即編號Ａ部分由原告取得，編號
    Ｂ部分由被告共同取得，應有部分各六分之一，爰判決如主
    文第二項所示。
  (四)末按分割共有物之訴，本質上屬無訟爭性之非訟事件，兩造
    本可互換地位。本件原告起訴雖於法有據，但被告之應訴實
    因訴訟性質所不得不然，本院認為訴訟費用由敗訴當事人負
    擔，顯失公平，而應由兩造依其應有部分之比例分擔，較為
    公允，爰諭知如主文第3項所示。
丙、訴訟費用負擔之依據：民事訴訟法第80條之1。
中    華    民    國    97    年    4    月     23    日
                  民事第一庭    法  官  陳學德
正本係照原本作成。
如對本判決上訴，須於判決送達後20日內向本院提出上訴狀。
中    華    民    國    97    年    4    月     23    日
                                書記官  何惠文


司法院資訊處製作；財團法人民間司法改革基金會備份。
